最高法院民事判決　　　　　　一○○年度台上字第一三八四號
上　訴　人　黎有福
　　　　　　黎錦標
共　　　同
訴訟代理人　連鳳翔律師
被 上訴 人　黎秋廣
　　　　　　黎有德
　　　　　　黎宗男
　　　　　　黎　霞
上列當事人間請求拆屋還地等事件，上訴人對於中華民國九十九
年七月六日台灣高等法院第二審更審判決（九十七年度重上更(一)
字第七一號），提起一部上訴，本院判決如下：
    主  文
原判決除駁回上訴人請求返還土地由其代為受領之追加之訴，及
該訴訟費用部分外廢棄，發回台灣高等法院。
    理  由
本件上訴人主張：坐落新北市○○區○○段（下同）六九五號【
重測前為同區○○段麻竹坑小段（以下重測前地號均為麻竹坑小
段）八六號，下稱重測前八六號】土地、七○三號（重測前為八
六之一號，下稱重測前八六之一號）土地，為伊等及伊等之弟即
第一審共同原告黎富雄共有，應有部分各三分之一；六九四號土
地（重測前為六○號，下稱重測前六○號土地）、七○四號土地
（重測前為六七號，下稱重測前六七號土地）為伊等與他人共有
，伊等應有部分各九分之一。被上訴人無正當權源，竟在系爭土
地搭建違章建物居住使用，其中被上訴人黎秋廣之新北市○○區
○○路二段一三六巷一號建物（下稱一號建物）占用六九五號土
地內如第一審判決土地複丈成果圖（下稱附圖）Ｂ面積九五．四
三平方公尺、六九四號土地內如附圖Ａ面積一八．二二平方公尺
、七○四號土地內如附圖Ｃ面積九．○九平方公尺；被上訴人黎
有德之同巷三號建物（下稱三號建物）占用六九四號土地內如附
圖Ｄ面積一六．八三平方公尺、七○四號土地內如附圖Ｅ面積八
二．一四平方公尺；黎有德另於七○三號土地內建有如附圖Ｋ面
積八一．五三平方公尺建物（下稱Ｋ建物）；被上訴人黎宗男之
同巷一一號建物（下稱一一號建物）占用六九五號土地內如附圖
Ｉ面積二三三．八五平方公尺、七○三號土地內如附圖Ｊ面積二
三．四四平方公尺；被上訴人黎霞之同巷九號建物（下稱九號建
物）占用六九五號土地內如附圖Ｆ面積三四．九四平方公尺、如
附圖Ｇ面積一二七．一四平方公尺、如附圖Ｈ面積三六．四五平
方公尺，併受有相當於租金之利益等情，爰依民法第七百六十七
條、第一百七十九條規定，求為命黎秋廣、黎有德、黎宗男、黎
霞依序分別將一號建物、三號建物及Ｋ建物、一一號建物、九號
建物拆除，返還基地予伊等及其他共有人；並命黎秋廣、黎有德
、黎宗男、黎霞依序給付上訴人黎有福、黎錦標各新台幣（下同
）十五萬零五百二十八元、十六萬四千九百零九元、三十七萬零
四百九十八元、二十八萬五千八百八十三元本息，暨自民國九十
三年六月十九日起至遷讓返還上開土地之日止，依序分別按月給
付黎有福、黎錦標各二千五百零八元、二千七百四十九元、六千
一百七十五元、四千七百六十五元之判決（上訴人於原法院追加
請求返還之土地由伊等代為受領部分，經原審判決駁回後，未據
上訴人聲明不服，已告確定）。
被上訴人則以：系爭土地為兩造共同祖先黎清水所有，上訴人僅
為登記名義人。黎清水之子孫共有七房，黎有德與黎宗男、黎霞
（黎宗男與黎霞之父為黎綢）為長房，上訴人（父為黎阿義）為
三房，黎秋廣（父為黎常連）為七房。黎清水之子孫七房於四十
二年間書立鬮分合約證書，五十年間書立不動產分配協議書，分
管系爭土地。伊等占有使用系爭土地非無權占有等語，資為抗辯
。
原審維持第一審就上訴人前述聲明所為其敗訴之判決，駁回其上
訴及追加之訴，無非以：上訴人因分割繼承取得系爭六九五、七
○三、六九四、七○四號土地之所有權。系爭六九五、七○三號
土地，現登記為上訴人及黎富雄共有，應有部分各三分之一；系
爭六九四、七○四號土地，為上訴人與他人共有，上訴人應有部
分各九分之一。黎秋廣之一號建物、黎有德之三號建物及Ｋ建物
、黎宗男之一一號建物、黎霞之九號建物分別坐落如前述附圖所
示位置。兩造均為揖揚公派下黎清水之後代，黎清水育有黎木生
、黎守英、黎阿義、黎阿樹、黎阿知、黎坤生、黎常連七子，上
訴人及黎富雄為三房黎阿義子嗣，黎有德及黎綢（即黎有財）為
長房黎木生子嗣，黎宗男、黎霞則為黎有財後代，黎秋廣為七房
黎常連之子嗣等事實，為兩造所不爭，堪信為真實。查黎清水七
房子孫於四十二年間曾簽訂鬮分合約證書，嗣因二房黎守英在部
分土地上耕作及建屋，各房又於五十年間簽立不動產分配協議書
等情，分別經證人黎兩成、黎金塗、黎新發、黎榮喜於台灣板橋
地方法院檢察署檢察官偵查中證述在卷。又查黎秋廣曾提出由黎
富雄於九十四年一月十二日書具之同意書，上載系爭土地應屬先
祖黎清水所生七子即七房共有之土地等語；復提出九十七年十二
月十三日所立之土地分配協議書三件，內載略以：各房代表等八
人，同意依據四十二年鬮分合約證書及五十年不動產分配協議書
，將登記於各房名下土地，按鬮分合約證書及不動產分配協議書
內容分配，進行土地所有權移轉至各房等詞，均經黎富雄簽名蓋
章。黎富雄並到場證稱：上開同意書及土地分配協議書為其簽名
蓋章，系爭土地為祖產等語無訛。另參酌證人黎新發、黎金塗、
黎榮喜、黎兩成分別為二、四、五、六房之子嗣，均執有鬮分合
約證書及不動產分配協議書各一份；及兩造不爭執系爭建物更於
鬮分合約證書前即早已存在；暨被上訴人與黎阿義為不同房之子
嗣，黎阿義生前對被上訴人使用系爭土地並無異議；且上訴人之
母黎黃招治為與被上訴人洽談合建事宜，曾發函黎霞要求黎霞攜
帶不動產分配協議書前來協議，倘其等主張該協議書非真正，黎
黃招治應無要求黎霞攜帶虛偽不實之分配協議書與談之理，雖上
訴人主張上開信函目的係請求返還系爭土地，因當時無意間得知
「不動產分配協議書」上蓋有黎阿義之印章，而伊等未曾見過上
開協議書，為能協議解決當時情況並了解協議書內容，始要求須
攜帶協議書云云，然與上開信函之文義不符，且上訴人若不知有
協議書存在，經上訴人要求查看或影印，尚無遭被上訴人拒絕之
理，應無需以存證信函為之，上訴人之主張顯不可採；再者，上
訴人與黎富雄為合建事宜，亦曾於八十五年十一月十六日共同書
立同意書，其上記載「黎有福、黎富雄、黎錦標等三人土地坐落
…（重測前）八六地號、八六之一地號（現為黎阿義名義），今
同意給予乙方黎有德、黎宗男等人約六十坪土地以補償乙方作為
現有建物（指三號建物）及（重測前）八六地號第六號田地與地
上物同意拆除…」，其中所載「八六地號第六號田地」與不動產
分配協議書第四條記載經拈鬮結果，黎宗男之父黎有財分得重測
前八六號土地如後記略圖所示第六號土地之情形相符等情，足見
被上訴人抗辯系爭鬮分合約證書及不動產分配協議書為真正一節
，應屬有據。系爭鬮分合約證書及不動產分配協議書既為真正，
尚難以前者所用印章均屬同一式之圓形印章，並非黎阿義之印鑑
章，及後者無訂約日期，遽然否認該等文書為真正。上訴人復主
張鬮分合約證書第十一頁載明：「所有官租公課其他稅金各分各
納」，及不動產分配協議書第六、七條約定重測前八六號土地應
繳之各項稅款由黎守英等七人各分擔七分之一，重測前一三號（
現為四八四號）、六七號土地應繳之各項稅款由黎守英等人各分
擔十二分之一；倘鬮分合約證書及不動產分配協議書為真正，自
約定作成之翌年起，被上訴人即應按個人分管部分繳交公課稅款
於黎阿義或伊等，惟被上訴人就系爭土地未曾繳納任何稅款，所
有公課稅款（包括遺產稅、繼承登記費用）均由黎阿義及伊等繳
納，被上訴人並無負擔分文云云；惟查黎秋廣辯稱伊父及伊自五
十一年起即有繳納登記在黎阿義名下之稅捐，有收據聯可憑，黎
錦標於八十五年間猶執稅單向伊收取稅款，亦有稅單可按等語；
且關於稅款之繳納，乃被上訴人是否依約履行稅款分擔之問題，
姑不論兩造所言是否屬實，上訴人不得以被上訴人未繳納稅款為
由，否認鬮分合約證書及不動產分配協議書之真正。上訴人雖又
以長房黎木生、四房黎阿樹業已分別出養予宗族黎興溪、黎興丁
為嗣，對其相生家庭之財產無繼承權，遑論可與其他繼承人同為
父祖家產之鬮分云云，否認鬮分合約證書之真正；惟依兩造提出
之揖揚公派下世系表所載，黎木生仍在黎清水派下留有名號，而
黎興溪名下除黎木生外，並無其他子嗣，足見被上訴人所辯黎木
生過房於黎興溪之目的應在祭祀，而不在出嗣，故不影響其原有
在黎清水派下之權益等語，尚屬可採；至四房黎阿樹雖因出養予
黎興丁為養子而對本生家庭之財產無繼承權，但因台灣習慣仍有
本生家庭鬮分財產時，對出養人酌給財產之例，且各房代表既均
在鬮分合約證書上蓋印，即可證明黎阿樹參與析分家產係經其餘
各房代表同意；準此，自難以黎木生、黎阿樹有出養之事實而否
認系爭鬮分合約證書之真正。關於黎有德占有附圖Ｄ、Ｅ部分，
經查鬮分合約證書記載：批明房屋地上建物大廳公共長房拈得右
畔護厝後貳間等語，而黎有德（為長房）占有附圖Ｄ、Ｅ部分，
經赴現場勘驗結果與鬮分合約證書所載相符，並為上訴人所不爭
，黎有德此部分應屬有權占有。關於黎霞占有附圖Ｆ、Ｇ、Ｈ部
分，黎霞抗辯伊為黎綢之次女，所占有之房屋係土角厝，於鬮分
合約證書製作前即由兩造之先人興建存在，既為當時土地所有人
興建，地上房屋即非無權占有等語；經查依前述鬮分合約證書及
不動產分配協議書之記載，雖未能證明黎綢分得上開地上物所在
之土地，然附圖Ｆ、Ｇ、Ｈ部分之主體係土角厝，為上訴人所不
爭執，則黎霞抗辯伊所為占有係延續先人之占有，堪以採信；又
附圖Ｆ、Ｇ、Ｈ部分之主體，既係於鬮分合約證書製作前即已興
建存在，則黎霞抗辯上開地上物係經當時土地所有人同意興建而
為占有，亦堪信為真實。關於黎秋廣占有附圖Ａ、Ｂ、Ｃ，黎有
德占有附圖Ｋ，黎宗男占有附圖Ｉ、Ｊ等建物部分，均係本於鬮
分合約證書及不動產分配協議書，未逾分得之比例，自非無權占
有。綜上所述，上訴人本於所有權，分別請求各該被上訴人拆屋
還地並給付相當於租金之不當得利，均無理由等詞，為其判斷之
基礎。
惟查不動產分配協議書記載約定分管土地為重測前一三號、六○
號、六八之一號、八六號土地，並不包括系爭七○三號（重測前
八六之一號）、七○四號（重測前六七號），且無黎有德簽名或
黎有德分管部分之記載（見一審卷第一宗八八頁以下），原判決
以兩造先祖立有不動產分配協議書，認被上訴人係依分管約定而
使用系爭土地，非無認定事實與卷內資料不符之違法。其次，鬮
分合約證書記載「所有官租公課其他稅金各分各納」（見一審卷
第一宗八六頁），不動產分配協議書記載「…（重測前）六八之
一地號及八六地號土地應繳之各項稅款由…黎守英、黎金塗、黎
阿知、黎常連、黎坤生、黎綢、黎阿義七人各負擔七分之一」、
「…（重測前）一三地號、六○地號、六七地號（該地號並非所
載分管範圍，惟記載有稅金負擔約定）土地應繳之各項稅款由…
（即上述七人）各負擔十二分之一…」（見一審卷第一宗九一頁
反面、九二頁），而黎秋廣提出之五十年至五十九年田賦收據似
未記載繳納何筆土地田賦，八十年及八十五年地價稅繳款書則係
記載繳納重測前一三號等三筆土地之地價稅，惟未記載除重測前
一三號土地外，另包括何筆土地（見一審卷第二宗二四六頁至二
八三頁），故被上訴人是否已依約定負擔土地稅賦，與系爭鬮分
合約證書、不動產分配協議書之虛實不無關聯，尚待釐清。以上
，原審未依本院前次發回意旨翔實查明，即為上訴人敗訴之判決
，已嫌速斷。且系爭鬮分合約證書及不動產分配協議書除記載土
地分配事宜外，既均另有負擔稅賦之約定，無非為求公平，自屬
重要，乃原審未就繳納稅款一事，依經驗法則詳為審究其原委何
在？逕謂：關於稅款之繳納，乃被上訴人是否依約履行稅款分擔
之問題，姑不論兩造所言是否屬實，上訴人不得以被上訴人未繳
納稅款為由，否認鬮分合約證書及不動產分配協議書之真正，進
而為上訴人不利之判決，亦欠允洽。又上訴人曾主張：黎富雄於
九十四年一月十二日書具之同意書，稱系爭土地為七房共有，實
則黎富雄係受黎秋廣之誘導詐騙，嗣後黎富雄已委託連鳳翔律師
發函予黎秋廣，撤銷該錯誤之意思表示等語，並提出信函影本一
件為證，及聲請訊問黎富雄（見原審重上字卷第一宗一一○頁、
一三二頁），核屬重要攻擊方法，原審恝置不論，遽為上訴人不
利之認定，於法尤屬不合。另觀諸卷附黎黃招治於八十四年四月
二十一日寄予黎霞之存證信函，係載明：「有關佔用土地，位泰
山鄉○○段麻竹坑小段，地目八六番一筆，返還事宜，請現佔有
相關人，攜不動產分配協議書，於八十四年四月三十日下午二時
正，至台北市○○路○段四○號二樓協議。」等語（見一審卷第
二宗二○六頁），並無論及邀黎霞洽談合建之事，原判決竟謂：
黎黃招治為與被上訴人洽談合建事宜，故發函黎霞要求黎霞攜帶
不動產分配協議書前來協議，倘該協議書非真正，黎黃招治應無
要求黎霞攜帶與談之理，顯然認定事實未憑證據；至原判決另謂
：上訴人若不知有協議書存在，經上訴人要求查看或影印，尚無
遭被上訴人拒絕之理，應無需以存證信函為之云云，所為推論亦
不符論理法則。末查，依前述鬮分合約證書及不動產分配協議書
之記載，未能證明黎綢分得附圖Ｆ、Ｇ、Ｈ所在之土地，為原審
認定之事實，而關於如何得憑附圖Ｆ、Ｇ、Ｈ部分之地上物係土
角厝，且於鬮分合約證書製作前即已興建存在，而推認該等地上
物係經當時土地所有人之同意而興建，黎霞係延續先人之占有而
為占有，原審就此未予析論，即認黎霞抗辯為可採信，亦難謂無
違誤。上訴意旨，指摘原判決關於其前述聲明所為其敗訴部分為
不當，求予廢棄，非無理由。
據上論結，本件上訴為有理由。依民事訴訟法第四百七十七條第
一項、第四百七十八條第二項，判決如主文。
中    華    民    國  一○○  年    八    月  二十四  日
                      最高法院民事第一庭
                          審判長法官  蕭  亨  國  
                                法官  李  慧  兒  
                                法官  高  孟  焄  
                                法官  許  澍  林  
                                法官  黃  義  豐  
本件正本證明與原本無異
                                      書  記  官  
中    華    民    國  一○○  年    九    月    六    日
                                                      Ｅ